臺灣高等法院刑事裁定　　　　　　　　　99年度抗字第1458號
抗　告　人
即　原　告　黃敏郎
　　　　　　廖珮如
相　對　人
即　被　告　倪健
上列抗告人因與相對人間繼續審判事件，對於中華民國99年10月
26日臺灣桃園地方法院99年度簡上附民續字第1 號裁定提起抗告
，本院裁定如下：
    主  文
抗告駁回。
    理  由
一、原裁定以：
  (一)按民事訴訟法關於和解之規定，於附帶民事訴訟準用之，刑
    事訴訟法第491 條第7 款定有明文。次按和解後繼續審判之
    請求，須於和解成立或知悉有無效或得撤銷之原因後30日之
    不變期間內為之；又其請求不合法者，法院應以裁定駁回之
    ，民事訴訟法第380 條第3 項準用同法第500 條第1 項、第
    502 條第1 項規定自明。
  (二)經查，本件請求人即原告於民國（下同）98年9 月16日與相
    對人即被告在本院成立和解，此有本院98年度簡上字第747
    號侮辱案件之言詞辯論筆錄、和解筆錄稽在卷可稽。又查，
    請求人於98年9 月16日和解成立後，主張和解有無效或得撤
    銷之原因，請求撤銷和解繼續審判，惟請求人係於99年9 月
    20日具狀提出請求，該書狀並於99年9 月20日送達本院，此
    有請求人所提出之經本院蓋有該日收文日期之刑事聲請繼續
    審判狀1紙 附卷可佐，核其請求日期已逾和解成立後30日之
    不變期間，自非適法，縱以請求人於99年9 月15日刑事聲請
    狀（原審收執日亦為同1 日）作為請求，亦同逾上開不變期
    間。又者，細繹兩造於上開期日所達成之和解內容：「(一)雙
    方各自道歉。(二)雙方同意各自捐款賑災，被告之捐款單位為
    紅十字會；原告之捐款單位為自由時報。(三)被告同意撤回另
    案其與其夫……原告廖珮如、黃敏郎所提出之傷害案件之告
    訴。另被告同意撤回其夫鄭順安對原告廖珮如所提出之妨害
    名譽之告訴。(四)原告廖珮如同意撤回其另案對被告倪健所提
    出之誣告、妨害自由、傷害、妨害名譽之告訴，並同意撤回
    其對鄭順安所提出之妨害名譽、妨害自由、散播謠言之告訴
    。原告黃敏郎同意撤回其對被告之夫鄭順安所提出之傷害告
    訴」等語，兩造同意「各自道歉」，並以「各自捐款」、「
    各自撤回告訴」之方式處理，且系爭和解筆錄中，未見兩造
    有何保留部分損害賠償請求權之約定，復於當庭經兩造當事
    人閱覽同意後，並經簽名確認無誤，如請求人認此和解有其
    具狀所述無效之理由，則請求人於和解當時就其主張和解有
    無效之理由應已知悉，更於98年間向原審民事庭提出請求損
    害賠償事件，並經原審民事庭於99年2 月12日以98年度訴字
    第1700號裁定駁回，是依請求人主張和解無效之事由，亦無
    知悉在後之情形，則本件請求人請求撤銷上開和解繼續審判
    ，依前開規定，顯已逾不變期間，其請求自不合法，應予駁
    回。
二、本件抗告意旨略以：
  (一)按民事訴訟法關於和解之規定，於附帶民事訴訟準用之，刑
    事訴訟法第491 條第7 款定有明文。惟若當事人另提起民事
    損害賠償訴訟，刑事庭法院固得調查審理或將附帶民事訴訟
    移送管轄法院之民事庭，刑事訴訟法第496 條、第504 條分
    別定有明文。
  (二)查抗告人於原審係對相對人提起刑事侮辱罪案件聲請檢察官
    上訴，嗣經原審法院以98年度簡上字第747 號受理在案，並
    經原審法院勸諭兩造就刑事部分，雙方各自道歉互不追究刑
    責，各自捐款賑災，即相對人同意，鄭順安才撤回對黃敏郎
    及廖佩如之傷害及妨害名譽等案件之告訴，而廖佩如同意撤
    回對相對人及鄭順安之誣告、妨害自由、傷害、妨害名譽之
    告訴等。易言之，即就刑事部分各自撤回告訴，各自道歉，
    各自捐款處理之。然而抗告人對於相對人另提起民事損害賠
    償部分，原審法院並未置喙，抗告人亦從未表示拋棄損害賠
    償請求權，或做任何撤回起訴之表示或簽名，原以為原審法
    院刑事庭另以裁定移送民事庭處理，故一再等待開庭，卻迄
    未蒙法院通知開庭，迨至99年9 月15日向原審法院聲請開庭
    審理時，竟蒙原審法院函附該案民事部份業已終結，始發覺
    上開和解顯有無效或得撤銷之原因，蓋原來抗告人係認為刑
    事部分雙方撤回告訴互不追究，但是民事侵權行為損害賠償
    部分，因有損害抗告人之人格權，社會地位嚴重貶抑損害，
    何拋棄請求權之有，更無撤回起訴之意思，乃原審未深入詳
    查，遽謂抗告人業已撤回「告訴」，且已逾30日之不變期間
    ，而置抗告人於99年9 月15日知悉和解有無效或得撤銷之原
    因，隨即於99年9 月20日請求繼續審判，自仍未逾30日之不
    變期間。
  (三)綜此，本件原裁定於法尚有違背，抗告人實難甘服，為狀請
    廢棄原裁定，另為繼續審判之裁定，以維權益。
三、按和解成立者，與確定判決有同一之效力；和解有無效或得
    撤銷之原因者，當事人得請求繼續審判；第500 條至第502
    條及第506 條之規定，於前項情形準用之；民事訴訟法第38
    0 條定有明文；是和解後繼續審判之請求，須於和解成立或
    知悉有無效或得撤銷之原因後30日之不變期間內為之。再按
    稱和解者，謂當事人約定，互相讓步，以終止爭執或防止爭
    執發生之契約；和解有使當事人所拋棄之權利消滅及使當事
    人取得和解契約所訂明權利之效力，民法第736 條、第737
    條分別定有明文；次按和解原由兩造互相讓步而成立，和解
    之後任何一方所受之不利益均屬其讓步之結果，不能據為撤
    銷之理由；和解契約合法成立，兩造當事人即均應受該契約
    之拘束，縱使一造因而受不利益之結果，亦不得事後翻異，
    更就和解前之法律關係再行主張；和解契約以當事人締約當
    時兩造合致之意思表示，為成立要件，雖一造表意人於其表
    示意思時，本無欲受其所表示意思拘束之意，苟非此意為他
    一造所明知，其表示之意思究不因之而無效，即於和解契約
    之成立及效力，不生影響（最高法院19年上字第1964號判例
    意旨參照）。復按和解之本質，究為創設，抑為認定，應依
    和解契約之內容定之。當事人以他種之法律關係或單純無因
    性之債務約束等，替代原有之法律關係時，屬於創設；否則
    ，以原來明確之法律關係為基礎而成立和解時，則屬認定。
    如係後者，非不得依原來之法律關係訴請給付，法院僅不得
    為與和解結果相反之認定；和解契約成立後，應依該和解契
    約創設之法律關係以定當事人間之債權及債務關係。至於和
    解成立以前之法律關係如何，概置不問。縱和解之成立，係
    出於錯誤而為，除有民法第738 條所定各款事項外，當事人
    不得以錯誤為理由撤銷之（最高法院82年臺上字第2015號、
    72年臺上字第940 號判決意旨參照）。經查：
  (一)被告因經抗告人提起妨害名譽等刑事案件之告訴，而經臺灣
    桃園地方法院以98年度桃簡字第1586號刑事簡易判決被告以
    強暴公然侮辱人2 次，各處拘役30日，應執行拘役50日，被
    告不服該刑事簡易判決提起上訴，抗告人於該案上訴期間，
    另對被告提起刑事附帶民事訴訟，經臺灣桃園地方法院以98
    年度簡上附民字第65號受理，嗣兩造於該刑事附帶民事訴訟
    程序中達成和解，有該院98年度桃簡字第1586號刑事簡易判
    決、98年度簡上字第747 號刑事判決及98年度簡上附民字第
    65號案件和解筆錄（下稱系爭和解筆錄）各1 件在卷可稽。
  (二)按和解之目的在止訟息爭，謀求當事人間之紛爭迅速圓滿解
    決，故民事訴訟法第377 條第1 項乃規定法院不問訴訟程度
    如何，得隨時試行和解，不以言詞辯論時為限。且訴訟上和
    解係當事人於訴訟繫屬中就所爭執之私權由一造或兩造相互
    讓步，達成雙方合意，終止其爭執，以終結訴訟之行為，故
    和解多藉由兩造相互讓步，以取得共識為解決紛爭之方法。
    則兩造當事人因互相讓步而達成意思合致後，除當事人所為
    意思表示有私法上或訴訟法上無效或得撤銷之原因外，自不
    容當事人任憑己意，嗣後又以和解條件與其主觀期待不符為
    由，請求繼續審判，導致紛爭之延續或擴大，而違背和解制
    度之目的。查抗告人於98年9 月16日臺灣桃園地方法院審理
    98年度簡上附民字第65號案時，當庭表示兩造已達成和解，
    而和解內容如調解紀錄表所載（並經提示及告以要旨），可
    知抗告人及相對人（被告）兩造對於和解內容知之甚詳，且
    經抗告人及相對人簽名同意在案等情，有系爭和解筆錄附卷
    足憑；則若系爭筆錄內容有無效或得撤銷之事由，抗告人應
    於和解當時必已知悉，並無發生或知悉在後之情事，而嗣另
    提起上開民事損害賠償事件之可能。
  (三)依系爭和解筆錄記載：「三、和解成立內容：(一)雙方各自道
    歉。(二)雙方同意各自捐款賑災，被告之捐款單位為紅十字會
    ；原告之捐款單位為自由時報。(三)被告同意撤回另案其與其
    夫……對原告廖珮如、黃敏郎所提出之傷害案件之告訴。另
    被告同意撤回其夫鄭順安對原告廖珮如所提出之妨害名譽之
    告訴。(四)原告廖珮如同意撤回其另案對被告倪健所提出之誣
    告、妨害自由、傷害、妨害名譽之告訴，並同意撤回其對鄭
    順安所提出之妨害名譽、妨害自由、散播謠言之告訴。原告
    黃敏郎同意撤回其對被告之夫鄭順安所提出之傷害告訴」等
    語，抗告人既於上開刑事附帶民事訴訟中同意兩造「各自道
    歉」，並以「各自捐款」、「各自撤回告訴」之方式處理，
    且系爭和解筆錄中，亦未見兩造有何保留部分損害賠償請求
    權之約定，顯見抗告人已就上開刑事附帶民事訴訟起訴狀所
    載其對被告請求之侵權行為損害賠償，同意以上述和解內容
    全部處理完畢，且上開刑事附帶民事訴訟亦告終結。再依系
    爭和解筆錄中載明「原告廖珮如同意撤回其另案對被告倪健
    所提出之誣告、妨害自由、傷害、妨害名譽之告訴，並同意
    撤回其對鄭順安所提出之妨害名譽、妨害自由、散播謠言之
    告訴。原告黃敏郎同意撤回其對被告之夫鄭順安所提出之傷
    害告訴」等語，顯見兩造就上開刑事附帶民事訴訟中商談和
    解之範圍涵蓋誣告、妨害自由、傷害、妨害名譽等糾紛，並
    包含抗告人就此等糾紛所得請求之侵權行為損害賠償在內，
    揆諸首開規定及說明，兩造於上開刑事附帶民事訴訟中成立
    之和解與民事確定判決有同一之效力。此抗告人另向臺灣桃
    園地方法院就同一事件提起請求損害賠償之訴，經該院於99
    年2 月12日以98年度訴字第1700號駁回確定在案，益足徵之
    。而系爭和解筆錄之效果，並經臺灣桃園地方法院於98年11
    月9 日之98年簡上字第747 號刑事判決中予以引用，有該刑
    事判決書影本在卷可考。
  (四)況若抗告人認和解有無效或得撤銷之原因，應於98年9 月16
    日系爭和解筆錄成立後，30日之不變期間內請求撤銷和解繼
    續審判，然抗告人竟迄至99年9 月21日（原審誤載為「20日
    」）始提起請求繼續審判，已逾和解成立後30日之不變期間
    ，於法未合；而縱抗告人一再陳述僅對被告撤回刑事告訴，
    並未拋棄民事損害賠償請求權，然亦應遵守上開30日之不變
    期間。
  (五)綜上，系爭和解筆錄既已於98年9 月16日成立，與確定判決
    有同一效力，而抗告人主張系爭和解筆錄有無效或得撤銷之
    事由並無發生或知悉在後之情形，則抗告人於99年9 月21日
    請求撤銷和解繼續審判，顯已逾越30日不變期間，原審因而
    裁定駁回抗告人之請求，核無違誤。抗告人提起本件抗告，
    為無理由，應予駁回。
據上論斷，依刑事訴訟法第412條，裁定如主文。
中    華    民    國    100   年    1     月    4     日
                  刑事第十四庭  審判長法  官  陳志洋
                                      法  官  遲中慧
                                      法  官  謝靜慧
以上正本證明與原本無異。
不得再抗告。
                                      書記官  陳泰寧
中    華    民    國   100    年    1     月    5     日